ACORDAO-COMPLETO-2459969

ACÓRDÃO 324/2021 ATA 5/2021 - PLENÁRIO

VISTOS, relatados e discutidos estes autos de Representação, com pedido de medida cautelar, formulada por Arquimedes Engenharia Civil Eireli a respeito de possíveis irregularidades ocorridas na Tomada de Preços 2/2020, de responsabilidade do Hospital Geral do Rio de Janeiro/Exército Brasileiro (HGRJ) , cujo objeto foi a contratação de empresa especializada para recuperação da fachada do bloco C do edifício sede da organização militar,   
ACORDAM os Ministros do Tribunal de Contas da União, reunidos em Sessão do Plenário, diante das razões expostas pelo Relator, em:  
9.1. conhecer da Representação, satisfeitos os requisitos de admissibilidade previstos nos arts. 235 e 237, inciso VII, do Regimento Interno deste Tribunal c/c o art. 113, § 1º, da Lei 8.666/1993 e no art. 103, § 1º, da Resolução - TCU 259/2014;   
9.2. indeferir o requerimento de medida cautelar; 
9.3. no mérito, considerar a Representação parcialmente procedente;	 
9.4. dar ciência ao Hospital Geral do Rio de Janeiro, com fundamento no art. 9º, inciso I, da Resolução - TCU 315/2020, que:
9.4.1. o orçamento defeituoso afronta o art. 6º, inciso IX, alínea "f", da Lei 8.666/1993;
9.4.2. é obrigatório o uso do Sinapi na elaboração de orçamentos de obras de edificações custeadas com recursos federais, em obediência ao art. 3º do Decreto 7.983/2013;
9.4.3. em caso de necessidade de uso de composições originárias de outros sistemas de preços, devem ser adotados, preferencialmente, os valores e insumos pesquisados pelo Sinapi, a exemplo do preconizado pelo Acórdão 1176/2012-TCU-Plenário, relatora Ministra Ana Arraes;
9.5. informar ao Ministério da Defesa, ao Hospital Geral do Rio de Janeiro e à representante que o conteúdo desta deliberação pode ser consultado no endereço www.tcu.gov.br/acordaos; 
9.6. arquivar os presentes autos, nos termos do art. 169, inciso III, do Regimento Interno/TCU.

Representação, com pedido de medida cautelar, a respeito de possíveis irregularidades relacionadas à tomada de preços destinada a contratar empresa especializada na execução de serviço de engenharia nas instalações da sede do HGERJ, recuperação da fachada do bloco C, mediante o regime empreitada por preço unitário.

Hospital Geral do Rio de Janeiro.

3. Representante: Arquimedes Engenharia Civil Eireli (CNPJ 30.815.660/0001-91)

13.1. Ministros presentes: Ana Arraes (Presidente), Walton Alencar Rodrigues, Benjamin Zymler, Augusto Nardes, Raimundo Carreiro (Relator), Bruno Dantas e Vital do Rêgo.
13.2. Ministro-Substituto convocado: Marcos Bemquerer Costa.
13.3. Ministro-Substituto presente: André Luís de Carvalho.

RAIMUNDO CARREIRO

Trata-se de representação, com pedido de medida cautelar, formulada por Arquimedes Engenharia Civil Eireli a respeito de possíveis irregularidades ocorridas na Tomada de Preços 2/2020, de responsabilidade do Hospital Geral do Rio de Janeiro/Exército Brasileiro (HGRJ) , cujo objeto foi a contratação de empresa especializada para recuperação da fachada do bloco C do edifício sede da organização militar. 
2.	Valor estimado pela entidade licitante: R$ 679.725,99. Valor da proposta vencedora:       R$ 474.611,62. Vigência prevista: 12 meses. 
3.	Após exame técnico dos autos, a Secretaria de Fiscalização de Infraestrutura Urbana (SeifraUrbana) propôs, em instrução às peças 13 e 14, conhecer da representação sem análise de mérito, indeferir a cautelar pleiteada e dar ciência preventiva ao HGRJ das impropriedades verificadas nos autos, in verbis:
INTRODUÇÃO
1.	Cuidam os autos de representação, com pedido de medida cautelar, formulada pela empresa licitante Arquimedes Engenharia Civil Eireli (CNPJ 30.815.660/0001-91) a respeito de possíveis irregularidades ocorridas no Hospital Geral do Rio de Janeiro, órgão vinculado ao Exército Brasileiro, relacionadas à tomada de preços 2/2020, destinada a contratar empresa especializada na execução de serviço de recuperação da fachada do bloco C daquele hospital. Segundo o orçamento anexo ao edital do certame o custo previsto para a reforma é de R$ 679.725,99 (peça 2, p. 101) . 
EXAME DE ADMISSIBILIDADE
2.	Inicialmente, deve-se registrar que a representação preenche os requisitos de admissibilidade constantes no art. 235 do Regimento Interno do TCU, haja vista a matéria ser de competência do Tribunal, referir-se a responsável sujeito a sua jurisdição, estar redigida em linguagem clara e objetiva, conter nome legível, qualificação e endereço do representante, bem como encontrar-se acompanhada de indício concernente à irregularidade ou ilegalidade.
3.	Além disso, a empresa licitante possui legitimidade para representar ao Tribunal, consoante disposto no inciso VII do art. 237 do RI/TCU c/c o art. 113, § 1º, da Lei 8.666/1993.
4.	Ainda, conforme dispõe o art. 103, § 1º, in fine, da Resolução - TCU 259/2014, constata-se a existência do interesse público no trato das supostas irregularidades, pois a falha na orçamentação e no julgamento das poderiam, em tese, causar prejuízo ao erário.
5.	Dessa forma, a representação poderá ser apurada, para fins de comprovar a sua procedência, nos termos do art. 234, § 2º, segunda parte, do Regimento Interno do TCU, aplicável às representações de acordo com o parágrafo único do art. 237 do mesmo RI/TCU.
EXAME TÉCNICO
6.	Em 24 de janeiro de 2021 a empresa licitante Arquimedes Engenharia Civil Eireli encaminhou a documentação encartada entre as peças 1 e 9 do presente processo. Na peça inicial, desenvolve sua argumentação apontando as supostas irregularidades ocorridas na tomada de preços 2/2020.
7.	A representante introduz a sua argumentação afirmando que o edital está dentro da legalidade. No entanto, a condução do certame, especialmente a sessão pública, a planilha de orçamento e a especificação técnica estão com problemas.
8.	Sobre o orçamento, a principal reclamação reside no uso de diferentes referenciais nas composições de custos unitários. São utilizados serviços baseados no Sinapi e no SCO (sistema da Prefeitura do Rio de Janeiro) , o que causaria diferentes valores para os mesmos insumos. O exemplo mais utilizado pelo representante é o valor horário da mão de obra de servente, que chega a ter três valores diferentes.
9.	Sobre o que a representante chamou de "condução" do certame, ela relata que apresentou recurso administrativo contra a classificação das 3 primeiras colocadas, tendo sido o recurso indeferido. 
10.	Em resumo, os problemas são praticamente os mesmos nas 3 empresas e vão da não apresentação das composições de custos unitários ou apresentação parcial das composições, até o que a representante chamou de BDI "inverossímil", que seria um BDI inadequado ao enquadramento empresarial da licitante (peça 1, p. 8) . A representante também reclama da ausência da planilha de composição de encargos sociais, o que afronta a Súmula 258 do TCU. Por fim, argumenta que os valores de mão de obra de servente são inferiores ao mínimo preconizado pela convenção coletiva do Rio de Janeiro, o que seria inconstitucional.
11.	Para exemplificar essa última questão, a representante informa que o piso salarial do servente estipulado pela convenção coletiva da cidade do Rio de Janeiro em 2020 é de R$ 7,10 por hora. Aplicando-se a esse valor os encargos sociais do Sinapi (85,67% com desoneração) , chegamos a um valor de R$ 13,18 por hora. Segundo a representante, dois itens da planilha indicam valores menores. O item 2.4 indica um valor de R$ 9,56 por hora e o item 11.2 indica um valor de R$ 10,35 por hora (peça 1, p. 16) .
12.	Em relação às especificações técnicas, a representante questiona o hospital sobre alguns serviços como "retirada e recolocação de ar-condicionado", "quantitativo de tapume" e escada metálica, que segundo a representante é baseada em composição muito diferente da escada especificada em projeto.
13.	Após expostos os argumentos, a representante solicita a imediata suspensão da tomada de preços 2/2020 e que, no mérito, o Tribunal anule toda a fase externa da licitação em tela.
Análise
14.	De plano, convém mencionar que, de todas as irregularidades apontadas pela representante, a única acompanhada de suficientes indícios é a questão dos diferentes referenciais adotados na planilha orçamentária da obra de reforma em questão. Isso porque o Hospital Geral do Rio de Janeiro, em resposta aos questionamentos da empresa, confirmou que "os valores apresentados são divergentes por ter como fonte diferentes tabelas (Sinapi, SCO e SDC) " (peça 9, p. 1) .
15.	Não há dúvida de que se trata de uma irregularidade, não o uso de diversas referências no mesmo orçamento, o que é possível sob determinadas condições, mas sim o uso de preços diferentes para um mesmo insumo em diferentess itens do orçamento. A fim de garantir segurança nas propostas dos concorrentes, os responsáveis pelo orçamento deveriam homogeneizar os preços de insumos que se repetem em serviços diferentes, ainda que as composições sejam de diversos referenciais.
16.	O orçamento defeituoso poderia ser enquadrado em projeto básico deficiente, uma vez que o orçamento faz parte do projeto, do conjunto de informações necessárias à boa execução da obra e afronta o art. 6º, inciso IX, alínea f da Lei 8.666/1993, que rege o certame em tela.
17.	O decreto 7.983/2013 também é um normativo a ser observado quando se aplicam recursos da União. Como é sabido, o art. 3º do referido normativo informa que o custo global de referência de obras e serviços de engenharia, exceto os serviços e obras de infraestrutura de transporte, será obtido a partir das composições dos custos unitários previstas no projeto que integra o edital de licitação, menores ou iguais à mediana de seus correspondentes nos custos unitários de referência do Sistema Nacional de Pesquisa de Custos e Índices da Construção Civil - Sinapi (...) 
18.	Quando não é possível se utilizar o Sinapi para um determinado serviço, é permitido o uso de composições de outros sistemas, mas os insumos que possuem referência no Sinapi devem ser adotados mesmo nessas composições. Nesse sentido, trecho do relatório adotado pela Ministra Relatora Ana Arraes por ocasião do Acórdão 1176/2012-TCU-Plenário é emblemático:
O Sistema Nacional de Pesquisa de Custos e Índices da Construção Civil (Sinapi) é o sistema de referência para obras de edificações, cuja adoção é imposta pela Lei de Diretrizes Orçamentárias (atualmente pelo decreto 7.983/2013) . Assim, sempre que possível, no caso de inexistência de composição de referência no Sinapi para dado serviço, devem ser utilizadas as composições de outros sistemas de referência e adotados, preferencialmente, os valores e insumos pesquisados pelo Sinapi.
19.	Apesar de tudo isso, a representante deixou de trazer uma série de informações que seriam úteis para melhor avaliar a questão. Os únicos documentos anexados ao processo são a peça inicial com a argumentação da representante, a minuta do edital de licitação com anexos (peça 2) e as tentativas de recurso administrativo.
20.	Os anexos à minuta do edital são (i) um modelo de projeto básico, (ii) o estudo preliminar do projeto de recuperação da fachada do hospital, (iii) caderno de encargos, (iv) planilha orçamentária sintética, (v) detalhamento de BDI e (vi) cronograma físico-financeiro.
21.	Não há, nos documentos trazidos aos autos, as propostas dos licitantes ou as composições de custos unitários, nem dos licitantes, nem da representante, nem da administração. Pela documentação acostada aos autos, não é possível saber o valor das propostas, nem das três primeiras colocadas, nem da representante. Não é possível saber se há irregularidades nos valores da mão de obra dos serventes, se são menores que o mínimo previsto em convenção coletiva, como alega a representante.
22.	Todos os elementos até aqui observados indicam que o presente processo se enquadra na possibilidade de realização do exame sumário previsto no art. 106 da Resolução-TCU 259/2014, recentemente alterada pela Resolução-TCU 323/2020, senão vejamos.
23.	O referido artigo informa que, uma vez verificada a existência dos requisitos de admissibilidade, será realizado o exame sumário para verificar o risco para o órgão, a materialidade e a relevância dos fatos noticiados e sobre a necessidade de atuação direta do Tribunal no caso concreto.
24.	Sobre a materialidade, verifica-se que é baixa em relação aos valores usualmente fiscalizados por esta unidade técnica. O valor do orçamento base é de pouco mais de R$ 679 mil. Embora a representante não tenha informado, pesquisa realizada permitiu encontrar no Diário Oficial da União o resultado do julgamento da tomada de preços, indicando que a empresa vencedora apresentou uma proposta de R$ 474.611,62 (peça 12) . E isso é a materialidade de toda a obra. A materialidade atribuída às supostas irregularidades nem é possível de ser quantificada pelos elementos presentes e, ainda que fossem comprovadas, possivelmente seriam pequenas, por serem diferenças atribuídas a um único insumo (mão de obra de servente) .
25.	Também não se verifica um alto risco na contratação em comento para o Hospital, uma vez que se trata de reforma de fachada em unidade que está funcionando, existem pelo menos três propostas válidas, segundo noticiado pela representante, o desconto obtido foi significativo e não foram trazidos aos autos elementos que possam sugerir qualquer risco para a unidade jurisdicionada. Segundo o art. 106, § 2º, inciso I da Resolução-TCU 259/2014, serão consideradas como baixo risco, as situações que "ainda que possuam alto grau de probabilidade de ocorrência, tenham baixo impacto no alcance do objeto sob análise", o que parece ser exatamente o caso concreto, onde sequer foi possível verificar o "alto grau de probabilidade de ocorrência".
26.	A relevância dos fatos também não é alta uma vez que a representante apenas conseguiu demonstrar uma irregularidade no orçamento, que não foi capaz de impedir o prosseguimento do certame. Ainda, os demais fatos narrados não foram acompanhados de comprovação, o que é uma atribuição da representante.
27.	Em resumo, não se verificam motivos suficientes para a paralisação, suspensão, nem a anulação do certame, bem como considera-se desnecessária a atuação adicional do Tribunal neste caso concreto.
28.	Esta Corte de Contas, em situações semelhantes quando a ela se recorre para reparar supostas ilegalidades e irregularidades na aplicação de recursos da União, como no presente caso, considerando os princípios da cooperação e da racionalidade administrativa, vem firmando entendimento no sentido de somente agir quando esgotadas todas as medidas a cargo dos órgãos responsáveis pelo repasse dos recursos, para que não se suprimam instâncias de controle sem o prejuízo de anularem-se atribuições e competências. Nessa linha são os Acórdãos 2.099/2011 e 2.545/2011, ambos do Plenário e de relatoria do Ministro Marcos Bemquerer, o Acórdão 1853/2018-TCU-Plenário, Relator Ministro Walton Alencar Rodrigues e o Acórdão 6716/2018-TCU-Primeira Câmara, Relator Ministro Vital do Rêgo.
29.	Assim, a ação mais adequada neste momento é dar ciência ao órgão de que o orçamento da administração deve usar como referência o Sinapi e, quando isso não for possível, mesmo em composições originárias de outros sistemas, devem ser adotados, preferencialmente, os valores e insumos pesquisados pelo Sinapi, a exemplo do preconizado pelo Acórdão 1176/2012-TCU-Plenário, bem como informar do ocorrido ao Ministério da Defesa, órgão superior ao qual o Hospital Geral do Rio de Janeiro está vinculado.
CONCLUSÃO
30.	Tratam os autos de representação de licitante a respeito de possíveis irregularidades na tomada de preços 2/2020, para a contratação de empresa para a recuperação da fachada do Bloco C do Hospital Geral do Rio de Janeiro. 
31.	A representante descreveu uma série de inconsistências, mas a única comprovada pela documentação trazida aos autos é a utilização de diferentes preços para um mesmo insumo ao longo do orçamento. As demais irregularidades não vieram acompanhadas de documentação comprobatória.
32.	Assim, em exame sumário, nos termos do art. 106 da Resolução-TCU 259/2014, não se verificaram presentes os requisitos de risco, materialidade e relevância que ensejariam uma atuação adicional do Tribunal.
33.	Desse modo, será proposto cientificar o órgão da irregularidade apontada, bem como o envio de cópia da decisão ao Ministério da Defesa e o arquivamento do processo, sem julgamento de mérito.
PROPOSTA DE ENCAMINHAMENTO
34.	Ante todo o exposto, submetem-se os autos à consideração superior, propondo:
	a) conhecer da presente representação, satisfeitos os requisitos de admissibilidade previstos nos arts. 235 e 237, inciso VII, do Regimento Interno deste Tribunal c/c o art. 113, § 1º, da Lei 8.666/1993 e no art. 103, § 1º, da Resolução - TCU 259/2014, sem julgamento de mérito, por não estarem presentes os requisitos de risco, materialidade e relevância que ensejem a atuação do Tribunal; 
	b) indeferir o requerimento de medida cautelar formulado pela empresa Arquimedes Engenharia Civil Eireli, tendo em vista a inexistência de pressuposto necessário para adoção da referida medida;
c) dar ciência ao Hospital Geral do Rio de Janeiro, com fundamento no art. 9º, inciso I, da Resolução 315/2020 que:
c.1) o orçamento defeituoso afronta o art. 6º, inciso IX, alínea "f" da Lei 8.666/1993;
c.2) é obrigatório o uso do Sinapi na elaboração de orçamentos de obras de edificações custeadas com recursos federais, em obediência ao art. 3º do Decreto 7.983/2013;
c.3) em caso de necessidade de uso de composições originárias de outros sistemas de preços, devem ser adotados, preferencialmente, os valores e insumos pesquisados pelo Sinapi, a exemplo do preconizado pelo Acórdão 1176/2012-TCU-Plenário [relatora Ministra Ana Arraes];
	d) encaminhar cópia da deliberação que vier a ser proferida ao Ministério da Defesa;
	e) informar ao representante que o conteúdo da deliberação que vier a ser proferida poderá ser consultado no endereço www.tcu.gov.br/acordaos.
	f) arquivar os presentes autos, com fundamento no art. 169, III, do Regimento Interno do TCU."
4.	É o relatório.

não há

Não atuou.

REPRESENTAÇÃO. HOSPITAL GERAL DO RIO DE JANEIRO. TOMADA DE PREÇOS 2/2020. NÃO ADOÇÃO DO SINAPI PARA ITEM DA PLANILHA ORÇAMENTÁRIA. PARCIAL PROCEDÊNCIA. CIÊNCIA PREVENTIVA. INDEFERIMENTO DE CAUTELAR. ARQUIVAMENTO.

REPRESENTAÇÃO (REPR)

Secretaria de Fiscalização de Infraestrutura Urbana (SeinfraUrb).

Relato o presente processo em razão de sorteio realizado na forma do art. 18-B da Resolução-TCU 175/2005.
2.	Conforme assentado no relatório precedente, trata-se de representação, com pedido de medida cautelar, formulada por Arquimedes Engenharia Civil Eireli a respeito de possíveis irregularidades ocorridas na Tomada de Preços 2/2020, de responsabilidade do Hospital Geral do Rio de Janeiro/Exército Brasileiro (HGRJ) , cujo objeto foi a contratação de empresa especializada para recuperação da fachada do bloco C do edifício sede da organização militar. 
3.	Após exame técnico dos autos, a Secretaria de Fiscalização de Infraestrutura Urbana (SeifraUrbana) propôs, em instrução às peças 13 e 14, conhecer da representação sem análise de mérito, indeferir a cautelar pleiteada e dar ciência preventiva ao HGRJ das impropriedades verificadas nos autos.
4.	Apresento pontual divergência às propostas da unidade técnica no que toca ao mérito, pois a considero parcialmente procedente.
5.	A representação, de fato, deve ser conhecida pois satisfeitos os requisitos de admissibilidade previstos nos arts. 235 e 237, inciso VII, do Regimento Interno deste Tribunal c/c o art. 113, § 1º, da Lei 8.666/1993 e no art. 103, § 1º, da Resolução - TCU 259/2014.
6.	Quanto ao mérito da representação, verifico que esta se mostrou parcialmente procedente na medida em que, conforme evidenciado pela unidade técnica, o Hospital Geral do Rio de Janeiro, ao apreciar recurso interposto pela representante (4ª colocada do certame) , confirmou que adotara diferentes referenciais na planilha orçamentária da obra de reforma em questão (Sinapi, SCO e SDC) para o insumo "mão de obra de servente".
7.	Vale dizer que a não padronização do referencial culminou na utilização de preços distintos para um mesmo insumo (in casu, a mão de obra de servente) em diferentes itens do orçamento.
8.	Ademais, ressalto que o art. 3º do Decreto 7.983/2013 estabeleceu a adoção do Sistema Nacional de Pesquisa de Custos e Índices da Construção Civil (Sinapi) para a fixação do custo global de referência de obras e serviços de engenharia.
9.	Outrossim, como bem observado pela unidade técnica, no Acórdão 1176/2012-TCU-Plenário, relatora Ministra Ana Arraes, o TCU deliberou no sentido de que "sempre que possível, no caso de inexistência de composição de referência no Sinapi para dado serviço, deve-se utilizar composições de outros sistemas de referência, adotando-se preferencialmente os valores dos insumos pesquisados pelo Sinapi".
10.	Não obstante a inobservância do Sinapi pelo HGRJ para um dos insumos da planilha orçamentária, destaco que a impropriedade verificada nos autos referiu-se a um único item do orçamento (mão de obra de servente) , o que não impactou significativamente no certame, principalmente tendo em vista que a proposta vencedora (R$ 474.611,62) ficou mais de duzentos mil reais abaixo do valor estimado pela administração (R$ 679.000,00) .
11.	Deste modo, é medida suficiente, para fins de controle, expedir ciência ao HGRJ da referida desconformidade, nos termos do art. 9º, inciso I, da Resolução TCU 315/2020, porquanto considerada de baixos risco e impacto no alcance do objeto licitado nos termos do art. 106, § 2º, inciso I da Resolução-TCU 259/2014. 
12.	Consequentemente, a cautelar pleiteada há de ser indeferida.
13.	Ante o exposto, Voto no sentido de que seja adotado o Acórdão que ora submeto a este Plenário.
TCU, Sala das Sessões Ministro Luciano Brandão Alves de Souza, em 24 de fevereiro de 2021.
		RAIMUNDO CARREIRO 
Relator